【裁判字號】    98,勞上易,52
【裁判日期】    981229
【裁判案由】    給付職業災害補償金
【裁判全文】
臺灣高等法院民事判決                98年度勞上易字第52號
上  訴  人  甲○○
訴訟代理人  王淑琍律師
被  上訴人  安麗清潔工程有限公司
法定代理人  丙○○
訴訟代理人  曾郁智律師
            乙○○
上列當事人間請求給付職業災害補償金事件，上訴人對於中華民
國98年4月17日臺灣臺北地方法院97年度勞訴字第80號第一審判
決提起上訴，本院於民國98年12月15日言詞辯論終結，判決如下
：
    主  文
原判決關於駁回上訴人後開第二項之訴部分，及訴訟費用之裁判
廢棄。
被上訴人應給付上訴人新台幣柒拾陸萬陸仟參佰肆拾元，及自民
國九十七年七月十一日起至清償日止，按週年利率百分之五計算
之利息。
其餘上訴駁回。
第一、二審訴訟費用，由被上訴人負擔十分之九，餘由上訴人負
擔。
    事實及理由
一、上訴人起訴主張：
（一）上訴人自民國(下同)93年3月3日起受僱於被上訴人，擔任
      收運垃圾之清潔車司機，於96年6月3日凌晨5時許，下班
      騎機車返家途中，行經臺北市華江橋往板橋方向機車道，
      突遭後方不明車輛追撞，致受左股骨幹粉碎性骨折等傷害
      ，經住院手術及門診治療至今仍呈現雙腳長度不一髖關節
      無法彎曲症狀，迄未終止治療，亦無法從事原來工作。上
      訴人下班途中車禍受傷係職業災害引起之傷害，業經被上
      訴人查明屬實而出具「勞工保險被保險人下班途中發生事
      故而致傷害證明書」及「勞工保險傷病給付申請書暨給付
      收據」，並經勞工保險局審核發給「職業傷害事故傷病給
      付核定通知書」，依勞動基準法第59條規定，被上訴人應
      補償上訴人不能工作期間即96年6月起至98年1月止按每月
      新台幣(下同)52,000元計算並扣除勞工保險局傷病給付後
      之原領工資差額752,614元，及必要醫療費用82,761元，
      合計835,375元。詎被上訴人迄不補償，為此依上開勞動
      基準法規定提起本訴，請求被上訴人給付上訴人835,375
      元及自起訴狀繕本送達翌日起至清償日止，按年息5%計算
      之利息，並願供擔保請准宣告假執行。原審為上訴人之訴
      及其假執行之聲請均駁回之判決。上訴人對此不服提起上
      訴，其上訴聲明：原判決廢棄；被上訴人應給付上訴人83
      5,375元及自起訴狀繕本送達翌日起至清償日止，按年息5
      %計算之利息，並願供擔保請准宣告假執行。
（二）對被上訴人之答辯所為之陳述：事故當天即96年6月3日凌
      晨上訴人確係仍在上班，且因事故當天於下班前經被要求
      加班，故工作至凌晨四時，與證人所稱因垃圾量較多有要
      延遲下班之情形相符。又本件上訴人請求被上訴人給付職
      業災害補償時，包括事故當天加班至凌晨四時之情事，被
      上訴人本不爭執，並對此准予公傷假，亦曾給付部分薪資
      ，且兩造並於96年9月27日經台北市政府勞資爭議調解時
      ，被上訴人對於上訴人主張事實亦均不否認；又勞保局自
      96年7月27日起，曾對核定上訴人職業災害傷病給付之相
      關通知，先後數次寄達予被上訴人，而被上訴人均無異議
      ，在在證明上訴人主張真實不虛，被上訴人於當時即已明
      確知悉上訴人請求其負起勞基法第59條職業災害補償之責
      任，倘若被上訴人事後不承認上訴人之主張，並抗辯上訴
      人於事故當天並無加班至凌晨四時之事實，自應保留上訴
      人出勤卡為其有利事證，絕無以逾一年即行銷毀之可能，
      再證被上訴人故意不依法院命令提出上訴人出勤卡，原審
      自應審酌上開情事及依法律規定為上訴人主張為真正之認
      定；然原審認定上訴人於事故當日上班至凌晨二時即下班
      ，所認明顯與事實與法律均有未合。
二、被上訴人則以下列辯詞資為抗辯：
（一）被上訴人員工之上、下班時間並非人人相同，因應各時段
      之需要，24小時都有輪班員工在工作。部分員工的工作時
      段為晚上7點到早上7點，接著由他人於早上7點接班，當
      然早上7、8點才下班。與上訴人為下午2點上班到夜間2點
      之工作時段根本無涉，上訴人自行比附援引為自己之下班
      時間，而誆稱事故發生時間仍在工作時間內，上訴人刻意
      曲解、自行衍生證人吳金傑之證詞，蓋顯屬無稽。又證人
      吳金傑證稱；「我平常下班大概都固定在凌晨12點半到1
      點，當天見到甲○○也是我在下班的時間。」「我是在貨
      櫃打卡時看到甲○○的，我看到他晃來晃去沒有在做什麼
      。」(問：剛才說看到甲○○時他在作回收收是什麼意思
      ？)我是說那段時間他的工作內容是做回收，而不是當天
      他正在做回收。」證人已當庭說明當天看到上訴人時，上
      訴人沒在做什麼，並非在做回收。上訴人仍刻意曲解、自
      行衍生為自己工作到凌晨四時，顯與其證詞不符，毫無根
      據。且上訴人受傷當日係凌晨1點下班，5點20分發生車禍
      ，顯見其下班後尚因私人目的在外逗留未直接返家，因此
      所受傷害亦不得視為職業災害。另證人丁○○雖證稱：上
      訴人說陳全勝叫上訴人到六福皇宮跑一趟，上訴人就去了
      ，回來時陳全勝說已經四點了，叫上訴人趕快回去等語，
      陳全勝說的確有這件事云云，惟證人陳全勝於本院準備程
      序時否認曾如此表示，而是說前一天下午三、四點時，有
      打電話給上訴人要他一定要去六福皇宮資源回收而已，根
      本不可能到凌晨四點還在公司等上訴人，其說詞顯與情理
      不合。詎上訴人竟張冠李戴，又證人說詞本身記憶不清，
      顯係受上訴人影響，致記憶或認知有誤。另被上訴人從未
      承認本件為職業災害，至於勞工保險當局如何認定、給付
      ，與被上訴人之責任如何，非可一概而論，雖公司會計固
      然在事發之初於不明究理之情況下，曾在若干空白申請書
      上蓋章，但內容均係上訴人嗣後自行填寫，被上訴人均否
      認其真實，且97年整年間，上訴人或上訴人之妻從來沒有
      再拿任何申請書給被上訴人蓋章，被上訴人人員整年也沒
      有在被上訴人之任何申請書上蓋過章或為任何記載，當然
      也未認可上訴人自填之「因傷病不能工作期間及日數」等
      。上訴人多次假冒被上訴人公司名義，陸續送件到勞工保
      險局申請，造成勞保局誤以為被上訴人認可上訴人為職業
      傷病不能工作之假象，凡此種種，恐已涉偽造文書之嫌。
      故上訴人以其冒名向勞工保險局提出之虛偽不實內容，反
      過來主張被上訴人未向勞保局異議即應負職災補償之責，
      並請求被上訴人補償原領工資差額及必要醫療費用均無理
      由。
（二）於本院答辯聲明：上訴駁回。
三、兩造不爭執事項：(見本院98年7月15日準備程序筆錄)
（一）上訴人自93年3月3日起受僱於被上訴人。
（二）上訴人於96年6月3日凌晨5時許，騎機車行經臺北市華江
      橋往板橋方向機車道，遭後方不明車輛追撞，致受左股骨
      幹粉碎性骨折等傷害。
（三）上訴人已獲勞工保險局給付勞工傷病給付金額累積共261,
      460元。
四、兩造爭執事項：
（一）上訴人於96年6月3日凌晨5時許，發生上開車禍是否屬職
      業災害？
（二）兩造是否曾就上訴人發生事故係屬職業災害達成合意？
（三）上訴人請求給付職業補償(即薪資與醫療費用扣除勞保局
      給付)有無理由？
五、得心證之理由：
（一）查上訴人主張自93年3月3日起受僱於被上訴人，於96年6
      月3日凌晨5時許，騎機車行經臺北市華江橋往板橋方向機
      車道，遭後方不明車輛追撞，致受左股骨幹粉碎性骨折等
      傷害，經住院手術及門診治療至今仍有雙腳長度不一髖關
      節無法彎曲症狀等事實，業據上訴人提出勞工保險被保險
      人投保資料表、臺北市政府警察局交通警察大隊道路交通
      事故初步分析研判表、診斷證明書影本為證（見原審卷第
      5至7頁），並為被上訴人所不爭執，堪信為真正。惟查上
      訴人主張伊凌晨四點下班，上開車禍為職業災害，被上訴
      人應依勞動基準法第59條規定補償上訴人不能工作期間原
      領工資差額及必要醫療費用一節，則為被上訴人所否認，
      經查：
    １、按所謂職業災害，不以勞工於執行業務時所生災害為限
        ，亦應包括勞工準備提出勞務之際所受災害。是故上班
        途中遭遇車禍而傷亡，應可視為職業災害。行政院勞工
        委員會依勞工保險條例第34條第2項規定訂定之勞工保
        險被保險人因執行職務而致傷病審查準則第4條即明定
        ：「被保險人上下班，於適當時間，以適當交通方法，
        從日常居、住處所往返就業場所之應經途中發生事故而
        致之傷害，視為職業傷害」；又按勞動基準法與勞工保
        險條例，均係為保障勞工而設，勞動基準法對於職業災
        害所致之傷害，並未加以定義，原審本於勞動基準法所
        規範之職業災害，與勞工保險條例所規範之職業傷害，
        具有相同之法理及規定之類似性質，並參酌勞工傷病審
        查準則第四條之規定，認被上訴人係屬勞動基準法第五
        十九條之職業傷害，於法並無違誤（最高法院81年台上
        字第2985號、92年台上字第1960號判決意旨參照），是
        以被上訴人辯稱勞動基準法第59條關於雇主應負之職業
        災害補償責任與勞工保險條例有關勞工保險局應給付勞
        工職業傷害補償或職業病補償責任，其性質、認定並不
        相同云云，應不足採。
    ２、又查上訴人於原審98年3月20日言詞辯論期日中稱「…6
        月2日老闆叫我下午1點上班，隔天早上1點就可以下班
        ，可是過程中公司又打電話告訴我六福皇宮部分要我再
        去跑，如果沒有跑六福皇宮會要公司賠償損失，所以我
        又多跑了六福皇宮，到了3、4點回到廠內，老闆叫我把
        東西丟著先下班，我從南港要回家，誰知道怎麼會出車
        禍」等語（見原審卷第193頁背面、第194頁），而證人
        即請上訴人再去六福皇宮作資源回收之被上訴人法定代
        理人之父，亦為被上訴人之股東陳全勝於本院98年9月1
        7日準備程序中亦證稱：「上訴人的工作是作資源回收
        ，下午3、4點時，六福皇宮打電話來說要回收，我就打
        電話給上訴人說要他一定要將六福皇宮的資源回收，但
        我不知他幾點去收」等語（見本院卷第85頁背面），可
        見被上訴人確有請上訴人至六福皇宮作資源回收工作，
        被上訴人亦不爭執上訴人確有至六福皇宮作資源回收之
        事實，是以上訴人僅應就伊係凌晨四點下班一節提出證
        明，雖被上訴人復辯稱上訴人係在車禍當日凌晨一點下
        班云云，惟查被上訴人認上訴人係在凌晨一點下班，無
        非以證人即曾任職上訴人之吳金傑於原審97年12月30日
        言詞辯論期日之證言為據，惟查證人吳金傑固證稱曾在
        晚上十二點以前，在六福皇宮看過上訴人，然不確定是
        否有於96年6月2日或96年6月3日遇到上訴人，伊回被上
        訴人南港車廠，固定凌晨十二點半到一點下班，下班時
        有看到上訴人晃來晃去，伊先行離開等語（見原審卷第
        170、171頁），可見證人吳金傑並無法確定在系爭車禍
        當日看到上訴人，故證人吳金傑證詞自無法證明上訴人
        約在當日凌晨一點即下班，況證人吳金傑亦證稱，渠等
        下班須打卡等語（見原審卷第172頁），且上訴人早於
        96年8月23日即發存證信函予被上訴人，主張伊因加班
        至凌晨四點始下班，在途中遭他人擦撞發生車禍，被上
        訴人須依勞動基準法第59條給予補償等情，有上訴人提
        出之存證信函影本附卷可憑（見原審卷第104、105頁）
        ，是以被上訴人於斯時如認上訴人車禍非屬職業災害，
        即應留存出勤卡以證明上訴人非在凌晨四點下班，惟被
        上訴人在原審審理時表示要提出而終未提出，且並未稱
        伊已丟棄，嗣始辯稱上訴人下班未打卡註記下班時間，
        故認沒有保留必要，於出勤卡保留一年後丟棄等語，顯
        然啟人疑竇，且如果出勤卡確未註記上訴人下班時間，
        則豈不反而對上訴人有利（因無法證明上訴人凌晨四點
        下班），是被上訴人無正當理由而未提出出勤卡行為，
        經本院再審酌下列五之（二）之事證後，應認上訴人主
        張伊係於車禍當凌晨四點下班一節為真實。
（二）兩造是否曾就上訴人發生事故係屬職業災害達成合意？
      查上訴人提出之勞工保險被保險人上下班途中發生事故而
      致傷害證明書、勞工保險傷病給付申請書暨給付收據影本
      （見原審卷第14、15頁）分別記載上訴人係96年6月3日5
      時發生車禍，屬日常上下班時間應經途中發生事故等情，
      被上訴人雖否認上開二文書內容之真正，辯稱係上訴人自
      行填等語，惟查上開二文書末均經被上訴人蓋公司章及法
      定代理人章之情，為被上訴人所不爭執，並有證人即被上
      訴人法定代理人之妹乙○○於原審97年9月2日言詞辯論期
      日中證述屬實（見原審卷第65頁背面），且證人乙○○並
      證稱：「當時甲○○因為車禍，所以他太太打電話來公司
      告知他們要聲請『職災給付』，林太太說要來公司用印，
      他們拿了不只一張文件來公司用印，她要求用印的地方我
      們都幫她用印，當時她說要聲請補助我沒有想那麼多就幫
      她蓋章，當時來蓋章時資料都是空白，都沒有填寫，（法
      官問：資料既然是空白，為何願意蓋章？）因為甲○○在
      被告公司（按：即被上訴人）任職比較久的時間，我們覺
      得很緊急，所以幫他太太用印，．．因為我們公司很小，
      所以我也會在行文上蓋章（原告訴訟代理人問：在原證十
      蓋章時，有無注意該表格是上下班通勤職災證明書？）當
      時可能有看一眼，但是我沒有遇過這種情形的經驗，所以
      沒有注意．．．（原告訴訟代理人問：是否知道在文件上
      蓋上公司大小章需要負責？）『應該知道要負責』，可是
      不知道事情那麼嚴重」等語（見原審卷第65頁背面、第66
      頁），可知上訴人在申請上開證明書及申請書時，已明白
      表示為職業災害請求補償用的，證人乙○○在有蓋章權限
      下蓋被上訴人公司及法定代理人章於上開二文書之上，並
      知道蓋章係須負責，亦知上訴人於是日發生車禍之事實，
      換言之，被上訴人係在認定上訴人發生上開車禍係屬職業
      災害下而同意蓋章由上訴人取得勞工保險被保險人上下班
      途中發生事故而致傷害之證明書及勞工保險傷病之給付，
      況查上開「勞工保險被保險人上下班途中發生事故而致傷
      害證明書」在抬頭原即印有「被保險人上下班途中發生事
      故而致傷害」特大字樣，益證被上訴人在蓋章時即已明白
      上訴人係在下班途中發生車禍而受傷，被上訴人事後辯稱
      上開文書係上訴人自行填寫，伊未認可上訴人填寫云云，
      實不可採。應認兩造就上訴人發生車禍係職業災害應已達
      成合意。
（三）上訴人請求給付職業補償(即薪資與醫療費用扣除勞保局
      給付)有無理由？
    １、查上訴人於車禍當日係凌晨四點下班，已如前述，則其
        至凌晨5點騎車途經事故地點而發生車禍，其間僅一小
        時左右，且觀之上訴人所繪之自被上訴人汐止車廠至上
        訴人台北縣土城家中之路線圖（見原審卷第14頁背面）
        可知路途橫越整個大台北，上訴人至華江橋事故地點應
        有上訴人所陳一小時之遠，故應認本件車禍確係在上訴
        人下班交通時間所發生。則依首開判決意旨說明，上訴
        人發生本件車禍自屬職業災害之範圍。則上訴人主張被
        上訴人應就上訴人車禍所致傷害，依勞動基準法第59條
        規定，補償上訴人不能工作期間原領工資差額及必要醫
        療費一節，即屬有據。
    ２、又查上訴人請求被上訴人補償其不能工作期間即97年5
        月起至98年1月止按每月新台幣(下同)52,000元計算並
        扣除勞工保險局傷病給付後之原領工資差額752,614元
        ，及必要醫療費用82,761元部分，經查：
    （１）按勞工因遭遇職業災害而致死亡、殘廢、傷害或疾病
          時，雇主應依左列規定予以補償。但如同一事故，依
          勞工保險條例或其他法令規定，已由雇主支付費用補
          償者，雇主得予以抵充之：一、勞工受傷或罹患職業
          病時，雇主應補償其必需之醫療費用．．二、勞工在
          醫療中不能工作時，雇主應按其原領工資數額予以補
          償。又按本法第五十九條第二款所稱原領工資，係指
          該勞工遭遇職業災害前一日正常工作時間所得之工資
          。其為計月者，以遭遇職業災害前最近一個月正常工
          作時間所得之工資除以三十所得之金額，為其一日之
          工資。勞動基準法第59條第1、2款、勞動基準法施行
          細則第31條第1項分別定有明文。
    （２）查上訴人96年6月份薪資係於96年7月11日、96年7月1
          6日由被上訴人分別匯款2,926元、23,000元，有上訴
          人提出之存摺明細影本可稽（見原審卷第19頁），並
          為兩造所不爭執，可知被上訴人之薪資發放方式係後
          付，故上訴人於96年6月3日發生職業災害前一個月原
          領工資應為96年6月12日匯入之51,335元（96年5月份
          ），此亦有上開存摺明細影本附卷可稽（見原審卷第
          19頁），又查上訴人左膝及左大腿無力，明顯變形，
          無力從事工作，需長期復建治療至99年6月11日等情
          ，有上訴人提出之98年6月11日勞工保險傷病診斷書
          影本附卷可查（見本院卷第46頁），雖被上訴人辯稱
          上開診斷書僅記載左及左大腿無力，並非毫無工作能
          力，其多次表明改派行政管理性質職務，均遭拒絕，
          上訴人請求薪資補償無理由云云，除未舉證證明上訴
          人有工作能力外，經查上開診斷書亦已載明上訴人左
          膝及左大腿無力，明顯變形，「無力」從事工作，需
          「長期復建治療」，再參以上訴人提出之96年8月17
          日、96年12月18日、97年5月2日診斷證明書（見原審
          卷第8、9、10頁）亦記載上訴人須門診追蹤治療，約
          一年以上，須使用扙、輪椅及長腿肢架，生活不便
          ，宜人照顧，可見上訴人左腿已變形無力，自有生活
          已不便，尚須他人照料，且又須長期復建約至99年6
          月11日，根本無力亦無暇工作，可見即便係行政管理
          工作，亦須起身走動，上訴人顯然亦無力擔任，故被
          上訴人所辯，應不可採，是以揆諸首開規定，上訴人
          主張其得向被上訴人請求自96年6月至98年1月之職業
          災害薪資補償1,026,700元（51,335元ｘ20個月＝1,0
          26,700元）扣除被上訴人於96年7月間匯款25,926元
          （有上開存摺明細可稽，見原審卷第19頁）及上訴人
          主張勞工保險局已給付上訴人之勞工保險傷病給付金
          額共261,460元（有勞工保險局核定通知書可證，見
          原審卷第127、135、141、147、150、153、158、202
          、203頁），被上訴人應給付上訴人原領工資補償差
          額應為739,314元（1,026,700－25,926－261,460 ＝
          739,314）。
    （３）又查上訴人主張之必要醫療費用82,761元部分，固據
          其提出臺北市立聯合門診費用證明書、必要醫療費用
          明細表、統一發票、收據影本為證（見原審卷第26至
          28頁），被上訴人固不爭執上開門診費用證明書中除
          證明書費外之醫療費用及上訴人支出之膝支架費1,50
          0元、左大腿骨折支架12,600元部分，惟辯稱自付費
          用之證明書費，非必須之醫療費用、看護費亦非勞動
          基準法第59條所定之醫療費用、龜鹿丸、膠帶、紗布
          、護墊、藥品，均否認與系爭事故之必須醫療費用等
          語，經查診斷證明書費245元、1,606元，乃上訴人為
          實現補償債權所支出之必要之費用，應認屬必要醫療
          費用；看護費22,800元乃上訴人增加生活需要費用，
          均非醫療費用；又龜鹿丸32,400元部分，上訴人未舉
          證證明與其主張促進骨質密合度有關及係必要費用，
          應均不可採，至膠帶、紗布、護墊共1,547元（301＋
          210＋446＋260＋330＝1,547）等部分，因上訴人車
          禍受傷，手術骨鋼釘固定，有須使用塑膠膝架及長腿
          肢架，生活不便，有上開診斷證明書可證，是以日常
          使用膠帶、紗布、護墊，在所難免，應認為係必要醫
          療費用，另上訴人提出之收據所載藥品535元，未指
          明用途，無法證明為醫療必要費用，應不可採。是以
          上訴人主張之必要醫療費用以27,026元（82,761－22
          ,800－32,400－535＝27,026）之範圍，為有理由。
（四）綜上所述，上訴人依勞動基準法第59條第1、2款規定，請
      求被上訴人應給付766,340元（739,314＋27,026＝766,34
      0）及自起訴狀繕本送達翌日即97年7月11日起至清償日止
      ，按年息5%計算之遲延利息部分，為有理由，應予准許。
      逾此所為請求，為無理由，應予駁回。原審就上開應准許
      部分，為上訴敗訴之判決，尚有未洽，上訴意旨求予廢棄
      改判，為有理由，爰由本院予以廢棄改判如主文第2項所
      示，又本件未逾民事訴訟法第466條第1項上訴所得利益金
      額，乃二審確定案件，故就上開上訴人勝訴部分，毋庸依
      上訴人之聲請而為假執行之宣告，併此敘明。至於上訴人
      之請求不應准許部分，原判決為上訴人敗訴之判決，並駁
      回其假執行之聲請，經核於法並無不合，上訴意旨求予廢
      棄改判，為無理由，應駁回其上訴。
（五）又本件事證已臻明確，兩造其餘之攻擊或防禦方法及證據
      ，經本院斟酌後，認為不足以影響本判決之結果，自無逐
      一詳予論駁之必要，併此敘明。
六、據上論結，本件上訴為一部有理由，一部無理由，依民事訴
    訟法第450條、第449條第1項、第79條，判決如主文。
中    華    民    國    98    年    12    月    29    日
                    勞工法庭
                        審判長法  官  李錦美
                              法  官  陳博享
                              法  官  黃雯惠
正本係照原本作成。
不得上訴。
中    華    民    國    98    年    12    月    30    日
                              書記官  秦慧榮

司法院資訊處製作；財團法人民間司法改革基金會備份。
